臺灣臺中地方法院民事判決
                                    109年度簡上字第305號
上  訴  人  吳茲瑩  


訴訟代理人  蘇仙宜律師
            金湘惟律師
視同上訴人  吳明奇  
            吳明原  
            吳惠閔  
被 上訴 人  吳茂森  
上列當事人間請求遷讓房屋事件，上訴人對於民國109年6月17日
本院沙鹿簡易庭108年度沙簡字第353號第一審判決提起上訴，本
院於民國110年12月17日言詞辯論終結，判決如下：
    主      文
原判決廢棄。
被上訴人應將坐落臺中市○○區○○段000地號土地如附圖編號A部分
（面積1平方公尺）、坐落同段477地號土地如附圖編號B部分（
面積12平方公尺）、坐落同段475地號土地如附圖編號C部分（面
積103平方公尺）上之房屋（即門牌號碼臺中市○○區○○○路000號
房屋，含第二層增建部分）騰空返還予上訴人及其他共有人全體
。
第一、二審訴訟費用由被上訴人負擔。
上訴人假執行之聲請駁回。
    事實及理由
壹、程序方面
　　被上訴人未於言詞辯論期日到場，核無民事訴訟法第386條
    所列各款情形，爰依上訴人之聲請，由其一造辯論而為判決
    。
貳、實體方面
一、上訴人主張：
（一）於原審主張：訴外人吳黃美及其配偶訴外人吳松男為兩造
      之父母，吳松男於民國103年10月11日死亡，吳黃美於104
      年12月8日死亡時已無配偶，其法定繼承人為長子吳明奇
      （即視同上訴人）、次子吳茂森（即被上訴人）、三子吳
      明原（即視同上訴人）、長女吳惠閔（即視同上訴人）、
      次女吳茲瑩（即上訴人）。兩造曾於106年11月24日自行
      召開「吳松男、吳黃美遺產繼承分割協調會」，約定吳松
      男、吳黃美所遺之公司股份平均分配給兩造共5人，就吳
      黃美及吳明原、吳明奇名下之7筆不動產約定登記繼承人
      ，另就不動產分配之貸款及找補取回約定金額（下稱系爭
      遺產分割協議）。嗣後，針對系爭遺產分割協議關於不動
      產分配之決議，被上訴人及吳明原卻遲遲不願履行。由有
      甚者，吳明原對吳黃美立有遺囑乙事竟隻字未提，而於10
      7年12月4日就吳黃美所遺之7筆土地擅自辦理遺囑繼承登
      記。惟坐落臺中市○○區○○段00○號建物及該建物未辦保存
      登記之第二層增建部分（門牌號碼：臺中市○○區○○○路000
      號房屋，如附圖編號A、B、C所示，下稱系爭房屋）並非
      吳明原私下辦理不動產所有權移轉登記之標的，故系爭房
      屋仍屬兩造公同共有之狀態。又系爭遺產分割協議雖將系
      爭房屋分歸被上訴人取得，然系爭遺產分割協議除第三項
      外，諸多項次均與吳黃美遺留之遺囑互相牴觸，更將非屬
      遺產範圍之不動產列為分割標的，且除第三項外之其餘內
      容均模糊不清、難以履行，應認兩造未就必要之點達成合
      意，故系爭遺產分割協議除第三項外，均屬不成立或無效
      。又兩造達成系爭遺產分割協議時，吳明原本有義務向其
      他共同繼承人告知吳黃美立有遺囑乙事，卻刻意隱匿該事
      ，是上訴人得依民法第92條之規定撤銷系爭遺產分割協議
      之意思表示，故系爭遺產分割協議因欠缺全體繼承人之意
      思表示而不生效力。被上訴人自103年起，為求爭產，遂
      屢次對父母及胞兄弟姊妹出言恐嚇，吳松男見其屢生事端
      ，曾以新臺幣（下同）900萬元之分居特種贈與為由，要
      求被上訴人搬離系爭房屋，然被上訴人遲遲不願搬離。嗣
      兩造父母死亡後，系爭房屋由兩造共同繼承而公同共有，
      被上訴人仍不願搬離，未得全體共有人同意而繼續占有使
      用系爭房屋，爰依民法第767條第1項規定提起本件訴訟等
      語。並聲明：1、如主文第2項所示。2、願供擔保，請准
      宣告假執行。
（二）於本院補充陳述：上訴人前於108年間對被上訴人及其他
      視同上訴人提起分割遺產訴訟，經本院以108年度重家繼
      訴字第32號判決在案（下稱另案判決），該判決就系爭房
      屋採取之分割方案為全體繼承人分別共有，應有部分各五
      分之一，並已於110年3月2日判決確定等語。
二、被上訴人、視同上訴人方面：
（一）被上訴人以：系爭房屋坐落之土地（下稱系爭土地），原
      登記於裕民電子公司（負責人吳黃美）名下，裕民電子公
      司於71年歇業後土地閒置。被上訴人於90年間結束臺北工
      作返回臺中創業時，吳黃美為被上訴人創業之需要，申請
      將系爭土地所有權移轉登記至吳黃美個人名下，無償提供
      給被上訴人開設工廠使用。被上訴人取得吳黃美同意後，
      自90年間起陸續投資，於系爭土地上增建廠房及住家，經
      營裕民化工原料行，使用至今近20年，投入增建及修繕維
      護費用超過1500萬餘元。自90年間起迄今，家族成員往來
      均了解系爭土地為被上訴人經吳黃美同意使用中，此段期
      間上訴人亦曾多次來訪，知悉被上訴人在系爭土地上居住
      及經營工廠，均未曾表示意見。吳黃美於104年逝世，其
      他兄弟姐妹對被上訴人繼續使用系爭土地亦無意見，詎料
      多年後上訴人卻突然要求被上訴人拆屋搬遷，被上訴人措
      手不及，近20年來居住以及投資廠房的心血恐將毀於一旦
      ，讓被上訴人及家人身心及經濟皆蒙受巨大之傷害及損失
      。被上訴人之兄長吳明奇及弟弟吳明原因了解被上訴人若
      被迫搬遷，恐將面臨全家人無處居住、公司無法繼續經營
      、失去經濟來源之處境，因此該二人均同意被上訴人維持
      現狀繼續使用系爭土地等語，資為抗辯。並聲明：上訴人
      之訴駁回。
（二）視同上訴人吳惠閔以：另案判決已判定系爭房屋應按兩造
      應繼分比例分割為分別共有，系爭房屋已非被上訴人一人
      擁有。被上訴人之配偶未經共有人同意，在系爭土地上設
      立新鐵山藝品股份有限公司，被上訴人未經共有人同意，
      在系爭土地上設立裕民化學原料行。被上訴人占用系爭土
      地營業，無工廠登記證、消防設備申報、建築公共安全申
      報、環境汙染許可，該等法律責任及稅務，其他分別共有
      人卻要連帶負擔法律責任。依法訴請被上訴人搬離系爭房
      屋，不要生活在被上訴人之脅迫底下等語陳述。
（三）視同上訴人吳明奇、吳明原未於言詞辯論期到場，亦未提
      出書狀作何聲明或陳述。
三、原審斟酌兩造之攻擊防禦方法後，為上訴人敗訴之判決。上
    訴人不服提起上訴，並聲明：（一）原判決廢棄。（二）被
    上訴人應將坐落臺中市○○區○○段000地號土地如附圖編號A部
    分（面積1平方公尺）、坐落同段477地號土地如附圖編號B
    部分（面積12平方公尺）、坐落同段475地號土地如附圖編
    號C部分（面積103平方公尺）上之房屋（即門牌號碼臺中市
    ○○區○○○路000號房屋，含第二層增建部分）騰空返還予上訴
    人及其他共有人全體。（三）願供擔保，請准宣告假執行。
    被上訴人則答辯聲明：上訴駁回。
四、本件經兩造整理並簡化爭點，其結果如下（見本院卷第152─
    153頁，不影響要旨下修飾部分文字）：
【不爭執事項】
（一）系爭房屋原為兩造母親吳黃美之財產，嗣吳黃美於104年1
      2月8日死亡後，系爭房屋由兩造共同繼承並公同共有。
（二）兩造於106年11月24日召開「吳松男、吳黃美遺產繼承分
      割協調會」，並製作會議記錄如原審卷第47─53頁所示。
（三）上訴人於108年間對被上訴人及其他視同上訴人提起分割
      遺產訴訟，經本院以108年度重家繼訴字第32號判決在案
      （另案判決），其就系爭房屋採取之分割方案為全體繼承
      人分別共有，應有部分各五分之一，該遺產分割另案訴訟
      之第一審判決已於110年3月2日判決確定。
（四）系爭房屋目前仍由被上訴人單獨占有使用。
【爭執事項】
（一）被上訴人是否有權占有系爭房屋？
（二）上訴人依民法第767條第1項規定，請求被上訴人將系爭房
      屋騰空返還上訴人及其餘共有人全體，有無理由？
五、得心證之理由
（一）被上訴人是否有權占有系爭房屋？
   1、按當事人主張有利於己之事實者，就其事實有舉證之責任
      ，此觀民事訴訟法第277條前段規定自明。準此，在民法
      第767條第1項所有物返還請求權之訴訟中，其構成要件事
      實之舉證責任分配法則如下：①請求人為標的物之所有人
      ，及②相對人為標的物之現占有人，均由請求人負舉證責
      任；③相對人對標的物有占有之正當權源，則由相對人負
      舉證責任。又在數人共有一物之情形中，各共有人固得訂
      定分管契約。然所謂分管契約係指共有人間約定各自分別
      占有共有物之特定部分而為管理之契約，此種契約須為共
      有人全體訂定，始能成立（最高法院105年度台上字第173
      3號判決要旨參照）。
   2、另案判決就系爭房屋採取之分割方案為全體繼承人分別共
      有，應有部分各五分之一，且該判決已於110年3月2日判
      決確定，然系爭房屋目前仍由被上訴人單獨占有使用等事
      實，均為兩造所不爭執（見不爭執事項（三）、（四））
      。被上訴人抗辯其占有使用系爭房屋有經其他共有人同意
      乙節，為上訴人及視同上訴人吳惠閔所否認，則依上揭舉
      證責任分配法則，被上訴人應就有權占有之事實負舉證責
      任。經查：
　　⑴被上訴人固辯稱，自90年間起迄今，家族成員往來均了解
      系爭土地為被上訴人經吳黃美同意使用中，此段期間上訴
      人亦曾多次來訪，知悉被上訴人在系爭土地上居住及經營
      工廠，均未曾表示意見；吳黃美於104年逝世，其他兄弟
      姐妹對被上訴人繼續使用系爭土地亦無意見，詎料多年後
      上訴人卻突然要求被上訴人拆屋搬遷云云。惟此為上訴人
      及視同上訴人吳惠閔所否認，而被上訴人並未舉證以實其
      說，則被上訴人所辯之情詞，難以逕採。　　　
　　⑵兩造於106年11月24日雖有召開「吳松男、吳黃美遺產繼承
      分割協調會」並製作會議記錄（見不爭執事項（二），此
      即系爭遺產分割協議），其中系爭遺產分割協議第四項第
      2點固然載明：「吳明宗（按：被上訴人之原名）繼承大
      安港路257號價值3633萬5308元要設定抵押貸款補回1308
      萬0473元」（見原審卷第47頁）。惟查，上訴人嗣於108
      年間對被上訴人及其他視同上訴人提起分割遺產訴訟，而
      該另案判決最終認定：上訴人於106年11月24日作成系爭
      遺產分割協議之意思表示有瑕疵，如依系爭遺產分割協議
      進行分配，亦顯失公允，爰回歸繼承之原則，以應繼分進
      行分配，較為公允（見本院卷第99頁）。準此，另案判決
      既然已就系爭房屋判決分割，且所採之分割方案為全體繼
      承人分別共有，應有部分各五分之一，堪認另案判決業已
      取代系爭遺產分割協議，系爭遺產分割協議應自另案判決
      確定時起，失其效力。
   3、基上，系爭遺產分割協議已無從作為被上訴人繼續占有系
      爭房屋之正當權源，而被上訴人復未舉證證明其有繼續占
      有使用系爭房屋之權利，或有經全體共有人同意。準此，
      被上訴人無權占有系爭房屋，足堪認定。
（二）上訴人依民法第767條第1項規定，請求被上訴人將系爭房
      屋騰空返還上訴人及其餘共有人全體，有無理由？
   1、按各共有人，除契約另有約定外，按其應有部分，對於共
      有物之全部，有使用收益之權，民法第818條定有明文。
      因此，各共有人按其應有部分，對於共有物之全部雖有使
      用收益之權，惟共有人對共有物之特定部分使用收益，仍
      須徵得他共有人全體之同意，非謂共有人得對共有物之全
      部或任何一部有自由使用收益之權利，如共有人不顧他共
      有人之利益，而就共有物之全部或一部任意使用收益，即
      屬侵害他共有人之權利（最高法院62年度台上字第1803號
      判決要旨參照）。次按所有人對於無權占有或侵奪其所有
      物者，得請求返還之。對於妨害其所有權者，得請求除去
      之。有妨害其所有權之虞者，得請求防止之，民法第767
      條第1項亦有明定。
   2、查被上訴人就系爭房屋之應有部分僅五分之一，卻逾越其
      應有部分而單獨占有使用系爭房屋，且並無任何正當權源
      ，復未經其他共有人同意，已如前述。依上揭說明，被上
      訴人所為，已屬對共有物之無權占有。據此，上訴人依民
      法第767條第1項規定，請求被上訴人將系爭房屋騰空返還
      予上訴人及其他共有人全體，於法有據。
六、綜上所述，上訴人依民法第767條第1項規定，請求被上訴人
    將坐落臺中市○○區○○段000地號土地如附圖編號A部分（面積
    1平方公尺）、坐落同段477地號土地如附圖編號B部分（面
    積12平方公尺）、坐落同段475地號土地如附圖編號C部分（
    面積103平方公尺）上之房屋（即門牌號碼臺中市○○區○○○路
    000號房屋，含第二層增建部分）騰空返還予上訴人及其他
    共有人全體，為有理由，應予准許。從而，原判決為上訴人
    敗訴之判決，即有未洽。上訴意旨指摘原判決不當，求予廢
    棄改判，為有理由，爰由本院廢棄改判如主文第2項所示。
    另本判決不得再行上訴，一經宣示即告確定，故應無宣告假
    執行之實益，爰駁回上訴人假執行之聲請。
七、本件事證已臻明確，兩造其餘主張及舉證，核與判決結果無
    影響，爰不逐一論斷，附此敘明。
八、據上論結，本件上訴為有理由，依民事訴訟法第436之1條第
    3項、第450條、第78條，判決如主文。
中　　華　　民　　國　  110　　年　 12　　月　　30　　日
                  民事第五庭  審判長法  官  陳文爵
                                    法  官  施懷閔
                                    法　官  陳盈睿
以上正本係照原本作成。
不得上訴。
中　　華　　民　　國　  110　　年　 12　　月　　30　　日
                                    書記官  楊思賢